【裁判字號】    94,訴,210
【裁判日期】    950124
【裁判案由】    拆屋還地
【裁判全文】
臺灣嘉義地方法院民事判決               94年度訴字第210號
原      告  財政部國有財產局臺灣南區辦事處嘉義分處
法定代理人  戊○○
訴訟代理人  甲○○
            丙○○
被      告  乙○○
訴訟代理人  劉意律師
複 代理 人  丁○○
上列當事人間請求拆屋還地事件，經本院於民國九十五年一月十
日言詞辯論終結，判決如下：
    主  文
被告應將坐落嘉義縣民雄鄉○○段六四地號土地上，如附圖所示
Ａ部分面積二一‧八四平方公尺、Ｂ部分一九‧一五平方公尺、
Ｃ部分一二四‧八七平方公尺、Ｄ部分三五‧一四平方公尺、Ｅ
部分八二‧一六平方公尺，合計二八三‧一六平方公尺之地上物
拆除，將土地返還原告。
訴訟費用由被告負擔。
    事實及理由
一、原告起訴主張：嘉義縣民雄鄉○○段六四地號國有土地，係
    原告機關經管，於民國八十九年間兩造就上開土地及同段六
    九地號土地訂有租賃契約，依契約書第六條、第五條第二項
    、第十項第五款約定，被告如需增建、改建或重建地上物須
    先向原告取得同意書，違反約定得解除契約。惟被告於九十
    年間，因臺一線道路拓寬，在未得原告同意情況下，擅自將
    原建於上開六四及六九地號上鐵架石綿瓦平房拆除，將原六
    九地號上前半部建物拆移至六四地號原建物後半部位置（如
    附圖所示Ｂ、Ｃ、Ｄ、Ｅ部分），並發現被告增建如附圖所
    示Ａ部分地上物，原告認被告確有違規增建、改建行為，乃
    依上開約定通知被告終止租約，未再收受如附圖所示Ａ、Ｂ
    、Ｃ、Ｄ、Ｅ面積部分（下稱系爭土地）之租金，改追收占
    用土地之使用補償金，並明確通知被告無須再繳納租金，退
    還其以繳租名義所送之匯票，兩造並不成立不定期租賃關係
    。且被告於九十二年八月十八日再次申租六四地號土地，經
    審查後僅將未違規之土地部分出租被告，被告對於系爭土地
    無租賃關係，係屬無權占有甚明，爰依民法第七百六十七條
    前段規定請求被告拆除地上物並返還土地。並聲明如主文第
    一項所示。
二、被告則以：系爭土地被告父親於五十三年向訴外人盧金樹購
    買，因訴外人雖為地主盧知高之養子，但未辦理收養登記，
    故無法繼承該土地，致被告父親無法請求移轉登記，原告取
    得系爭土地前被告父親即建屋居住於此，直到八十二年二月
    十八日才因無人繼承收歸國有。被告於八十一年因繼承關係
    取得系爭土地地上建物之權利，基於上述原因，被告繳交新
    臺幣二百餘萬元使用費後（包括六四及六九地號土地），兩
    造於八十九年六月九日訂立租賃契約，租賃標的為民雄鄉○
    ○段六四地號全部，面積一一四一點五平方公尺（含系爭土
    地全部），因原建築在金興段六九地號之建物，九十年二月
    因道路拓寬拆除約二分之一，而拆除之建物較堅固，坐落六
    四地號土地建物較破舊危險，基於安全考量乃將坐落六四地
    號較破舊建物拆除，而將應拆除較堅固之建物遷移至六四地
    號上。豈料因訴外人賴炳坤之繼承人陳情專案讓售系爭土地
    ，且不斷關說施壓，原告竟於九十年四月二十四日以被告違
    反租約規定而終止租約。被告不同意並繼續繳交租金，遭原
    告拒收，嗣經原告提起訴訟請求被告繳納補償金，並由承審
    法官勸說，原告以收補償金名義，同意再將六四地號土地出
    租被告，然被告繳費後，原告仍拒絕就系爭土地訂立新約。
    被告原在六四地號上建物破舊危險，係滅失之重建，符合契
    約書第五條第十項第六款約定，且僅將較堅固部分移至系爭
    土地，並未擴大建築面積，違約情節輕微，原告未通知改善
    即終止租約，應非合法。又被告於契約終止後仍繳納租金，
    兩造已構成不定期租賃關係等語資為抗辯。並答辯聲明：原
    告之訴駁回。
三、原告主張嘉義縣民雄鄉○○段六四地號國有土地係由原告經
    管，如附圖所示Ａ、Ｂ、Ｃ、Ｄ、Ｅ系爭土地，合計面積共
    二八三‧一六平方公尺土地由被告搭建鐵架石綿瓦及鐵架棚
    使用，兩造八十九年訂立租約實無如附圖所示Ａ部分地上物
    ，而附圖Ｂ、Ｃ、Ｄ、Ｅ部分地上物，係於臺一線拓寬工程
    時，由被告將跨建於六四地號及六九地號土地地上建物後半
    部拆除，將前半部移往後半部，兩造九十二年再次訂定租約
    時，不包括系爭土地等情，業據提出土地登記簿謄本及土地
    勘查表影本各一份、現場照片八幀為證，被告對此亦不爭執
    ，並有被告提出之兩造八十九年及九十二年之國有基地租賃
    契約書影本各一份在卷可資參照，被告搭建地上物之占用面
    積亦經本院履勘現場，有勘驗筆錄一份在卷可稽，且經嘉義
    縣大林地政事務所到場繪製如附圖所示測量成果圖一份可參
    ，堪認原告主張為真實。
四、原告主張被告無權占有如附圖所示系爭土地之事實，為被告
    否認，抗辯稱：兩造於八十九年六月九日訂立租約，由被告
    承租同段六四地號土地全部，因九十年道路拓寬而拆除原有
    建物約二分之一，為安全考量將建物後段拆除，前段建物遷
    移至後段，係符合契約之滅失後重建，原告以違反租約終止
    契約不合法，原告嗣於訴訟程序經承審法官勸說，願將六四
    地號重新出租，惟經被告以補償費名義繳納租金後，僅將六
    四地號扣除附圖所示系爭土地以外之土地出租被告，被告再
    申請承租系爭土地時遭拒，被告繼續繳納租金之事實，已構
    成不定期租賃關係等語資為抗辯。是以本件之爭點在於兩造
    就系爭土地之租約是否合法終止，兩造是否成立不定期租賃
    關係。經查：
  (一)租賃基地於編定使用類別變更為建築用地前承租人不得請求
    增建、改建、重建租賃基地上之房屋；租賃基地限於原有已
    建房屋之用，承租人為實際需要，必須修建、增建、改建或
    重建時，應向出租機關取得同意書，憑以請領建造執照；承
    租人違反本租約規定時，出租機關得終止租約，兩造租賃契
    約第六條、第五條第二項、第十項第五款分別訂有明文，被
    告對其未經原告同意擅自增建如附圖所示Ａ部分地上物，並
    於臺一線拓寬工程時，將跨建於六四地號及六九地號土地地
    上建物後半部拆除，將前半部地上物移建於後半部如附圖所
    示Ｂ、Ｃ、Ｄ、Ｅ部分等情，並不爭執，其違反上開約定之
    事實明確，且觀之上開約定目的在於有效管理租地使用，而
    非地上建物改建、重建之程度、範圍，被告未經同意擅自改
    建、增建，顯已違反原告以該租約有效管理土地使用之締約
    目的，所辯為求居住安全並未擴大面積，未先通知改善云云
    ，均無礙其違約事實之認定。又系爭土地上之原建物係被告
    認較破舊而拆除，以應拆除建物建材改建之事實，業據被告
    陳明，並非滅失後重建，被告以租約第五條第十項第六款約
    定抗辯係原建物滅失後重建之履約行為，並不足採。原告以
    被告違反約定終止兩造八十九年間訂立之租約，自屬合法有
    效。
  (二)按定期租賃契約期滿後之得變為不定期租賃者，在出租人方
    面係以有無即表示反對之意思為條件，而非以有無收取使用
    收益之代價為條件，故苟無即表示反對之意思而未為使用收
    益代價之收取，其條件仍為成就，苟已即為反對之意思而為
    使用收益代價之收取，其條件仍為不成就。最高法院四十七
    年臺上字第一八二０號判例意旨可資參照。被告於租賃關係
    終止後，以匯票寄送原告續約通知，經原告以兩造租約因被
    告違約擅自改建租賃基地上房屋為由，拒絕退還匯票等情，
    有被告九十年十二月二十一日續約通知書及原告九十一年一
    月二日臺財產南嘉三字第０九０００一一０二七號函文影本
    各一份在卷可參，則被告繳租既為原告拒絕，依上開說明，
    尚難認兩造成立不定期租賃關係，被告以所繳補償金即為續
    繳租金抗辯兩造成立不定期租賃關係，亦不足採。
五、綜上，被告對系爭土地為國有並由原告經管，且不包括在兩
    造九十二年租約範圍之事實既不爭執，所為抗辯原告終止八
    十九年之租約不合法、兩造就系爭土地成立不定期租賃關係
    等均不足採，又未能舉證證明有何正當權源占有系爭土地，
    原告自得請求被告拆除系爭土地上之地上物，並將土地返還
    。從而，原告主張被告未得其同意在系爭土地上如附圖所示
    Ａ、Ｂ、Ｃ、Ｄ、Ｅ部分增建、改建地上物，無權占用系爭
    土地，依據民法第七百六十七條規定，請求被告拆除系爭土
    地之地上物，並將系爭土地返還予原告，為有理由，應予准
    許。
六、本件事證已臻明確，兩造所為之其他主張、陳述並所提之證
    據，經審酌後，認均與本件之結論無礙，爰不一一論述，併
    予敘明。
七、據上論結：本件原告之訴為有理由，依民事訴訟法第七十八
    條，判決如主文。
中    華    民    國    95    年    1     月    24    日
                  民事第一庭  法  官  陳端宜
上為正本係照原本作成。
如對本判決上訴須於判決送達後20日內向本院提出上訴狀。
中    華    民    國    95    年    1     月    24    日
                              書記官  洪麗惠


司法院資訊處製作；財團法人民間司法改革基金會備份。
